【裁判字號】    97,上訴,5386
【裁判日期】    980414
【裁判案由】    搶奪
【裁判全文】
臺灣高等法院刑事判決                97年度上訴字第5386號
上  訴  人  臺灣板橋地方法院檢察署檢察官
被      告  乙○○
                    國民
                    （現於台灣新店戒治所戒治中）
上列上訴人因被告搶奪案件，不服台灣板橋地方法院九十七年度
訴字第二三三九號，中華民國九十七年八月二十六日第一審判決
（起訴案號：台灣板橋地方法院檢察署九十七年度偵字第九四０
七號），提起上訴，本院判決如下：
    主  文
上訴駁回。
    理  由
一、公訴意旨略以：被告乙○○意圖為自己不法所有，頭戴全罩
    式安全帽，騎乘車牌號碼ＦＸＲ－九一六號重型機車，於民
    國九十七年三月七日中午十二時二十二分許，行經臺北縣板
    橋市○○路二五三號前，見丁○○騎乘車牌號碼為０一二－
    ＱＤＤ號輕型機車，身上懸掛手提包（內有新臺幣【下同】
    七萬五千元、身分證、健保卡、汽車機駕照、車牌號碼０一
    二－ＱＤＤ號機車行車執照、臺新銀行信用卡、新光銀行、
    臺新銀行、郵局、土地銀行金融卡各一張、新光銀行存摺三
    本、郵局、臺新銀行、土地銀行存摺各一本、印章二顆、行
    動電話（含ＳＩＭ卡）一支及客戶收費文件收據等物，價值
    共計約八萬一千元），認機不可失，即騎乘上開機車高速由
    右後側接近，並趁丁○○不備之際，徒手強搶該手提包，得
    手後騎乘機車迅速往長江路方向逃逸，嗣為警於九十七年三
    月十日晚間八時三十分許，在臺北縣土城市○○路○段一二
    之六號一、二樓樓梯間為警查獲，經被告同意搜索，在其位
    於臺北縣土城市○○路○段一二之六號三樓住處查獲其行搶
    時所穿著米白色外套一件、黑色背心一件、深綠色側背包一
    個、淺藍色牛仔褲一條。因認被告涉犯刑法第三百二十五條
    第一項搶奪罪嫌。
二、按犯罪事實應依證據認定之，無證據不得認定其犯罪事實；
    又不能證明被告犯罪者，即應諭知無罪之判決，刑事訴訟法
    第一百五十四條、第三百零一條第一項分別定有明文。又刑
    事訴訟上證明之資料，無論為直接或間接證據，均須達於通
    常一般之人均不致有所懷疑，而得確信其為真實之程度，始
    得據為有罪之認定，若其關於被告是否犯罪之證明未能達此
    程度，而有合理懷疑之存在，致使無從形成有罪之確信，根
    據「罪證有疑，利於被告」之證據法則，即不得遽為不利被
    告之認定，亦有最高法院七十六年台上字第四九八六號判例
    可稽。其以情況證據（即間接證據）斷罪時，尤須基於該證
    據在直接關係上所可證明之他項情況事實，本乎推理作用足
    以確證被告有罪，方為合法，不得徒憑主觀上之推想，將一
    般經驗有利被告之其他合理情況逕予排除，此有最高法院三
    十二年上字第六七號判例意旨可參。
三、本件公訴人認被告涉有搶奪罪嫌，係以告訴人丁○○、甲○○於警詢、偵查中證述、監視器錄影翻拍畫面、被告自願受
    搜索同意書、台北縣政府警察局海山分局搜索、扣押筆錄、
    扣押物品目錄表、車籍資料查詢表、蒐證照片等，為主要論
    據。
四、訊據被告堅決否認有為本件搶奪之犯行，辯稱：我確實沒有
    做這件搶奪的事情，如果有做，我就會承認，我確實有拿丁○○被搶的保險單去向甲○○收保險費，但這張保單是我朋
    友「阿明」在土城市○○路附近拿給我的，因為我當時吸毒
    沒有錢，「阿明」就拿這張保單給我說我可以去收錢，我不
    知道保單是搶來的，但「阿明」有說這張保單是來路不明的
    ，我也知道這是來路不明的東西，但沒有詳細問；行搶當時
    監視器所拍到的人和機車絕對不可能是我，因為我沒有去搶
    等語。
五、經查：
  (一)按被告以外之人於審判外之言詞或書面陳述，除法律有規定
    者外，不得作為證據；又被告以外之人於審判外之陳述，雖
    不符合同法第一百五十九條之一至第一百五十九條之四之規
    定，但經當事人於審判程序同意作為證據，法院審酌該言詞
    陳述或書面陳述作成時之情況，認為適當者，亦得為證據。
    當事人、代理人或辯護人於法院調查證據時，知有第一百五
    十九條第一項不得為證據之情形，而未於言詞辯論終結前聲
    明異議者，視為有前項之同意，刑事訴訟法第一百五十九條
    第一項及第一百五十九條之五分別定有明文。本判決下列所
    引用之各該被告以外之人於審判外之陳述（包含書面陳述）
    ，雖屬傳聞證據，惟當事人於本院審判期日中表示同意作為
    證據方法而不予爭執，本院審酌上開證據資料製作時之情況
    ，尚無違法不當及證明力明顯過低之瑕疵，亦認為以之作為
    證據應屬適當。揆諸前開規定，爰依刑事訴訟法第一百五十
    九條之五規定，認前揭證據資料均有證據能力，先予敘明。
  (二)依偵卷所附被害人丁○○，於九十七年三月七日中午十二時
    二十二分許，在臺北縣板橋市○○路二五三號前，遭搶之監
    視器畫面翻拍照片以觀（見偵卷第六０至六三頁），畫面中
    之男子頭戴黑色安全帽、穿著長袖外套，完全無法辨識面容
    及該機車之車牌號碼，本難憑此認定畫面中行搶之男子即係
    被告。況依前開偵卷第六０頁監視器所拍攝行搶機車之照片
    及本院函囑內政部警政署刑事警察局放大該影像以觀（見本
    院卷第三九頁），該部機車後座後方扶手部分，明顯為會反
    光之銀色，顯與被告所騎乘至甲○○住所收取保費，嗣為警
    方扣案之車牌號碼為ＦＸＲ－九一六號重型機車之後座後方
    扶手為灰黑色不同（見偵卷第四七、四八、五六頁）。是本
    件公訴意旨依前開監視器翻拍照片，認定被告係騎乘車牌號
    碼為ＦＸＲ－九一六之重型機車於前揭時、地行搶被害人丁○○乙節，容與客觀事證不符。
  (三)再被害人丁○○於遭歹徒行搶當時，並未看到歹徒之容貌、
    特徵乙節，業據其於原審證稱：九十七年三月七日中午十二
    時許，我騎機車到台北縣板橋市○○路二百多號，有歹徒騎
    機車從我後面搶我的手提包，歹徒穿暗黑色的衣服，戴安全
    帽，騎車很快，騎的是重型機車，顏色不太清楚，車牌沒有
    看到等語（見原審卷第五七、五八頁）。從而，被害人丁○○顯難指證被告確係於前揭時、地對其行搶之人。
  (四)又被害人丁○○固於偵查中指認被告穿著之照片證稱：就是
    這個人，因為當時他穿著就是這樣，而且有背一個背包，是
    斜背的云云（見偵卷第八六頁）。惟米色上衣及藍色牛仔褲
    為一般人常見之穿著，被害人丁○○於本案遭搶時，在精神
    緊張之狀態下，是否能清楚記憶歹徒所穿著之米色上衣及藍
    色牛仔褲之特徵，而能明確辨認歹徒穿著之衣物確與警方自
    被告住處查扣之上衣、牛仔褲相同，本頗值斟酌。況依前揭
    監視器畫面翻攝照片所示，歹徒所穿著之米色上衣附連有帽
    子，帽子之內裡為灰黑色（見偵卷第六一、六二頁）；而警
    方自被告住處扣得被告所有之米色外套，其附連之帽子內裡
    為米色（見偵卷第五四頁），兩者顏色迥異，顯非同一。又
    依前揭監視器拍攝畫面照片以觀，本件歹徒於行搶當時，並
    無斜背背包之情形（見偵卷第六一頁），此與被害人丁○○
    指證被告行搶當時還有斜背包包云云，亦有出入。按被害人
    丁○○之指認既有諸多瑕疵可指，本院自難純憑其與客觀事
    證不符之指認，遽行認定該行搶被害人丁○○之歹徒即為本
    件被告。
  (五)另被告於被害人丁○○遭搶之隔日（即九十七年三月八日）
    ，即持被害人丁○○遭搶物品中，向甲○○收取保險費之收
    費單，至甲○○住所向甲○○詐收保費，惟遭甲○○拒絕等
    情，業據被害人丁○○、證人甲○○於原審證述明確，互核
    相符（見原審卷第五八至六二頁），固堪認屬實在。惟被告
    既辯稱其係於九十七年三月八日前一天晚上，自友人「阿明
    」處取得前揭來路不明之保單，而於九十七年三月八日持向
    甲○○詐收保費等語，衡諸一般經驗法則，尚難完全排除此
    種情狀存在之可能性，自難逕將此一有利被告之可能加以完
    全排除，而遽認被告應負本件搶奪罪責。
六、原審以依現存之證據資料，認尚難證明被告有公訴人所指涉
    之犯行，而為被告無罪之諭知，核無不合。檢察官上訴意旨
    略以：依被害人丁○○所言，該保單僅有保戶之姓名，並無
    收費員之姓名，若非被告曾持有被害人丁○○遭搶之皮包內
    文件，被告何以能告知甲○○係蕭小姐委託其前來收費；又
    被告辯稱曾主動撥打「阿明」之人使用之00000000
    00號行動電話，原審未予傳喚「阿明」之人到庭調查或調
    閱通聯紀錄比對是否屬實等語，指摘原審判決不當。惟被告
    於原審辯稱：我當時跟馬先生講是蕭小姐叫我來跟他收保費
    的，因為保單上面有蕭小姐的名字等語（見原審卷第六二頁
    ）；縱被告所辯並非屬實，被告亦有可能因「阿明」告知伊
    被害人丁○○之姓名，或「阿明」給其保單時，被告自己看
    到「阿明」搶得其他足以證明保單所有人係丁○○之其他文
    件等情，不一而足，自不得僅因被告向甲○○稱係蕭小姐派
    伊來收取保費之情，遽認被告為搶奪之人。又000000
    0000號行動電話之申辦人即證人丙○○，於本院證稱：
    該電話是朋友「天才」無法申請，伊幫他申請，因為是易付
    卡不需繳付月租費，所以伊不會收到帳單。伊不認識被告等
    語（見本院卷第七八頁反面、七九頁），是被告與證人丙○○並不認識，證人丙○○即非「阿明」，然被告辯稱係自「
    阿明」之人取得保單之可能性，尚非全無可能，如因「阿明
    」之人無法傳喚到庭，即率認被告有為搶奪之犯行，與罪疑
    有利於被告原則，亦有違背。綜上，公訴人上訴為無理由，
    應予駁回。
七、被告於原審自白其明知前揭甲○○之保險單為來路不明之贓
    物，仍予收受，並持向甲○○詐稱係受丁○○之託代為收取
    保費而不遂，核其所為不無涉犯收受贓物罪及詐欺取財未遂
    罪之重大嫌疑，宜由檢察官另行偵處，併予敘明。
據上論斷，應依刑事訴訟法第三百六十八條，判決如主文。
本案經檢察官侯千姬到庭執行職務。
中    華    民    國    98    年    4    月    14    日
                  刑事第十七庭  審判長法  官  趙功恆
                                      法  官  陳世宗
                                      法  官  陳憲裕
以上正本證明與原本無異。
如不服本判決，應於收受送達後10日內向本院提出上訴書狀，其
未敘述上訴之理由者並得於提起上訴後10日內向本院補提理由書
（均須按他造當事人之人數附繕本）「切勿逕送上級法院」。
                                      書記官  劉育妃
中    華    民    國    98    年    4    月    14    日


司法院資訊處製作；財團法人民間司法改革基金會備份。
